【裁判字號】    98,交上訴,7
【裁判日期】    980730
【裁判案由】    公共危險等
【裁判全文】
臺灣高等法院高雄分院刑事判決         98年度交上訴字第7號
上  訴  人  台灣屏東地方法院檢察署檢察官
上  訴  人
即  被  告  乙○○
選任辯護人  蔡將葳律師
上列上訴人因被告公共危險等案件，不服臺灣屏東地方法院93年
度交訴字第78號中華民國97年12月10日第一審判決（起訴案號：
臺灣屏東地方法院檢察署92年度偵字第5780號），提起上訴，本
院判決如下：
     主  文
上訴駁回。
     事  實
一、乙○○為信祥水電工程有限公司（下稱：信祥公司）司機，
    以駕駛大貨車為業，係從事業務之人，於民國92年9 月22日
    17時50分許，駕駛車牌號碼為VO-170號自用大貨車（即一般
    平板工程車）其上載有挖土機1 部並搭載同事丙○○、丁○○，沿屏東市○○路由東往西方向行駛，途經該路二段68號
    前「聯信商業銀行和生分行」（現為：台灣新光商業銀行股
    份有限公司和生分行），原應注意車前狀況，隨時採取必要
    之安全措施，而依當時情形，天侯暴雨，光線為暮光，柏油
    路面、路面濕潤、無缺陷，視距良好、無障礙物，並無不能
    注意之情事，竟疏於注意車前況狀，其所駕駛之上開大貨車
    右前側撞擊同向行進由黃雅琳所騎乘之車牌號碼為L7-860號
    重型機車機車後方，導致黃雅琳之人、車左倒向外衝滑至右
    前方由甲○○所駕駛車牌號碼為1226-FA 號自小客車左側前
    、後輪間，黃雅琳則被捲入乙○○所駕駛之大貨車，遭該大
    貨車右後輪碾壓過其胸、腹部，造成其胸部挫傷、腹部大面
    積撕裂當場死亡。詎乙○○明知已肇事，竟基於肇事逃逸之
    犯意，未停車以待警方到場處理，反而駕駛上開大貨逃離並
    返回位在屏東市前進里崁頂1 之16號之公司。嗣為目擊者甲○○記下車牌號碼交由警方循線查獲。
二、案經屏東縣警察局屏東分局報由臺灣屏東地方法院檢察署檢
    察官偵查起訴。
    理  由
一、程序部分：
  (一)財團法人成大研究發展基金會之鑑定意見書，係被告以外之
    人於審判外之書面陳述，依刑事訴訟法第159 條第1 項之規
    定，屬於傳聞證據，惟於該條之立法理由明確說明，該條所
    謂「除法律有規定者」外，尚包括同法第159 條之1 至159
    條之5 及第206 條等規定，而本件上開證據係經原審受命法
    官囑託機關、團體所為之鑑定，所鑑定之結果，鑑定機關依
    刑事訴訟法第208 條準用第206 條所出具之鑑定報告，屬刑
    事訴訟法第159 條第1 項所指例外規定，應有證據能力。
  (二)內政部警政署刑事警察局鑑驗書：
  (1)依刑事訴訟法第159 條第1 項之立法理由，可知該條所謂「
    除法律有規定者」，尚包括同法第206 條之鑑定報告，故書
    面之鑑定報告，即屬法律容許鑑定人以書面代替到庭陳述，
    無傳聞法則之適用而有證據能力。
  (2)又依同法第198 條、第208 條之規定，所謂鑑定乃指於刑事
    訴訟程序中為取得證據資料而由檢察官或法官指定具有特別
    知識經驗之鑑定人、學校、機關或團體，就特定之事物，以
    其專業知識加以分析、實驗而作判斷，以為偵查或審判之參
    考。故而，不論鑑定人或鑑定機關、學校、團體，均應由檢
    察官或法官視具體個案之需要而為選任，始符合刑事訴訟法
    第198 條、第208 條之規範本旨，否則所為鑑定，仍屬於傳
    聞證據。
  (3)惟對於司法警察機關調查中之案件，或有量大或急迫之情形
    ，為因應實務之現實需求，認為當然有鑑定之必要者，因司
    法警察等偵查輔助機關，依刑事訴訟法第229 、230 、231
    條之規定，即有協助或受檢察官指揮偵查犯罪之權限，故此
    偵查輔助機關於案件，於案件未移送檢察官偵辦前之調查犯
    罪階段，依據檢察長事先所概括選任鑑定機關，先行將尿液
    、血液、毒品、槍砲、彈藥、刀械等證物送請各該選任鑑定
    機關實施鑑定，此種由司法警察機關先行送由檢察長概括選
    任鑑定機關實施鑑定，該警察機關所為，如同係檢察官之手
    足，亦應視同受承辦檢察官所選任或囑託而執行鑑定業務，
    故各該概括選任鑑定機關所出具之書面鑑定報告亦應有證據
    能力。
  (4)經查，上開DNA 鑑驗書之鑑定單位即內政部警政署刑事警察
    局、法務部調查局，係臺灣高等法院檢察署於92年9 月9日
    以檢文允字第0921001203號函所附由臺灣高等法院檢察署檢
    察長概括選任鑑定機關表列鑑定項目六「DNA 之鑑定」之鑑
    定機關，故上開鑑定書既係由司法警察機關先行送由檢察長
    概括選任鑑定機關實施鑑定，該警察機關所為，如同係檢察
    官之手足，亦應視同受承辦檢察官所選任或囑託而執行鑑定
    業務，屬於法律容許鑑定人以書面代替到庭陳述，無傳聞法
    則之適用而有證據能力。
  (三)道路交通事故現場圖、道路交通事故調查報告表、屏東縣警
    察局屏東分局採證報告：
  (1)按「被告以外之人於審判外之陳述，雖不符前四條之規定，
    而經當事人於審判程序同意作為證據，法院審酌該言詞陳述
    或書面陳述作成時之情況，認為適當者，亦得為證據。當事
    人、代理人或辯護人於法院調查證據時，知有第159 條第1
    項不得為證據之情形，而未於言詞辯論終結前聲明異議者，
    視為有前項之同意。」，此刑事訴訟法第159 條之5 定有明
    文。又當事人、代理人或辯護人於調查證據時，知有本法第
    159 條之5 第1 項不得為證據之情形，卻表示「對於證據調
    查無異議」、「沒有意見」等意思，而未於言詞辯論終結前
    聲明異議者，應視為已有將該等傳聞證據採為證據之同意（
    參見該條之立法理由）。又按上開刑事訴訟法第159 條之5
    依其條文文義，係以被告以外之人於審判外之陳述雖不符合
    同法第159 條之1 至第159 條之4有 關傳聞法則例外規定之
    情形，但如經當事人於審判程序同意作為證據，法院於審酌
    該言詞陳述或書面陳述作成時之情況，認為適當者，亦得為
    證據，或當事人、代理人、辯護人於法院調查證據時，知有
    同法第159 條第1 項不得為證據之情形，而未於言詞辯論終
    結前聲明異議者，則視為有前項之同意。並非被告以外之人
    於審判外之陳述須優先適用同法第159 條之1 至第159 條之
    4 規定，以審認其有否證據能力，於均不符合上開規定時，
    始有同法第159 條之5 規定之適用（參酌最高法院96年度台
    上字第5227號判決意旨）。
  (四)本件被告、辯護人及檢察官，均知悉知悉下列認定事實所憑
    之證據為傳聞證據，而於本院審理時提示上開證據，均表示
    「沒有意見」，且未於言詞辯論終結前聲明異議，依上開說
    明，應視為有該第159 條之4 第1 項之同意，是依上開說明
    ，該「同意」，即係對於「傳聞證據作為證據之同意」及「
    詰問權不為行使之表示」，故被告既已放棄行使詰問權，亦
    無違反被告詰問權。再者，本院審酌上開傳聞證據之作成當
    時之情況，並無違法之情事，故認為適當而得為證據。
二、訊據上訴人即被告乙○○（下稱被告）固坦承：其為信祥公
    司司機，以駕駛大貨車（平板工程車）為業，於上開時間，
    駕駛上開自用大貨車其上載有挖土機一部，並搭載同事丙○○、丁○○，沿屏東市○○路由東往西方向行駛，途經該路
    二段68號「聯信商業銀行和生分行」前輾斃黃雅琳等情，惟
    矢口否認有何業務過失致死及肇事致人死亡逃逸之犯行，辯
    稱：我沒有撞到被害人，我也不知道有自用大貨車有輾壓過
    被害人，並沒有肇事逃逸云云。
三、經查：
  (一)本件事故發生在屏東縣屏東市○○路○段68號前，此路段屬
    於省道，中心設有中央分隔島，單向劃設有二快車道道（均
    寬3.5 公尺）及一慢車道（寬3 公尺），現場設有閃光黃燈
    號誌之行車管制號誌，現場限速60公里以下。又證人甲○○
    所駕駛車牌號碼為1226-FA 號自小客車由東向西方向停置於
    和生路二段慢車道上（車頭朝西，車尾朝東）；被害人黃雅
    琳所騎乘車牌號碼為L72-860 號重型機車左倒於東向西方向
    之和生路二段外側快車道與慢車道間（前車輪卡入1226 -FA
    號自小客車左前側車身底下，車頭朝北，車尾朝南），【機
    車留有刮地痕長8 公尺，起點在東向西快車道，終點至同向
    慢車道上】，被害人黃雅琳人則仰躺於外側快車道上，距自
    小客車有3.1 公尺長，距快慢車道分隔線有0.8 公尺長，人
    體拖痕長3.1 公尺在東向西快車道上，肇事地面上未留煞車
    痕跡，車體碎片散落於外側快車道上，一小攤血跡在機車後
    車輪底下等事實，有依道路交通事故現場圖、道路交通事故
    調查報告表(一)、(二)及現場照片（見92年度相字第628 號卷第
    29-31 、40-51 頁）在卷可稽；又被告所駕駛車牌號碼為V0
    -170號自用大貨車右前角保險桿有撞觸痕，在右後輪後側車
    下鋼絲處、右後側車輪擋泥板上端及中間處，分別沾到被害
    人黃雅琳之肌肉組織塊及血跡；而甲○○所駕駛車牌號碼為
    1226-FA 號自小客車左側車身損壞，後方保險桿左側接近輪
    胎處有刮擦痕；被害人黃雅琳所騎乘車牌號碼為L72-860 號
    重型機車後車尾部份及車燈均損壞等情，亦有道路交通事故
    調查報告表(二)、現場照片、現場採證照片、屏東縣警察局東
    分局採證報告、採證照片等在卷可稽（見92年度相字第628
    號卷第31、40-61 、00-00 000-000 頁）及警卷內政部警政
    署刑事警察局鑑驗書1 紙（警卷第20-1頁），是此部分之事
    實，應屬無訛。
  (二)被告於警詢時陳述：「我現在任職於信祥水電工程公司，我
    擔任司機及水電工。」、「（你今日有無<92 年9 月22日>
    駕駛一輛VO-170號拖板車嗎？上載何物？）有。車上載有一
    部挖土機。」、「（你今日駕VO -170 號拖板車有至何地？
    做何事？）早上至廣安里工作，從16時30分許至長治鄉，長
    治鄉工作因雨停止，然後就駕駛VO -170 拖板車回公司< 屏
    東市前進里崁頂1 之16號> 。」、「（你駕VO-170拖板車從
    長治鄉回屏東市○○○路線？車上載有何人？）我從長治鄉
    經歸來走歸仁路，然後接和生路，由東往西方向至屏東市公
    司。載有丙○○、丁○○及我共3 人。」、「（車上乘坐位
    置？）由我駕駛，旁邊做丙○○，丁○○坐最右邊乘客座。
    」、「（於92年9 月22日17時50分許，你有無駕駛VO-170號
    拖板車由和生路往高雄方向< 東向西> 行經和生路二段68號
    聯信銀行前？）有經過聯信銀行前。」、「（你從歸仁路右
    轉和生路時，是走何車道？）走外側車道。」、「（你經和
    生路與復興南路路口時，走何車道？）外側車道。」、「（
    你自聯信銀行前至和生路二段與建南路口，走何車道？）外
    側車道。」等語（見92年度相字第628 號卷第8-9 頁）。而
    證人甲○○於原審審理時亦證稱：「（92年9 月22日下午5
    時50分你開車經過聯信銀行發生何事？）我當時要停車在聯
    信銀行門口，聽到碰的一聲，有一台摩托車停在我旁邊。」
    、「（你聽到碰的一聲在你的何處？）已經撞到我的車底下
    ，我就搶摩托車去追肇事車輛。」、「（如何知道大貨車肇
    事？）大貨車從我旁邊經過，我看到1 隻腳從他的輪胎滾下
    來。」、「（是否你的車子佔據慢車道？）車子撞到我，我
    已經開到機車道，死者從何處來我不清楚。」等語（見原審
    97年9 月10日審判筆錄）。是依被告及目擊證人甲○○之陳
    述，本件案發前，被告乙○○駕駛車牌號碼為V0-170號自用
    大貨車、證人甲○○駕駛車牌號碼1226-FA 號自小客車及被
    害人黃雅琳騎乘車牌號碼為L72-860 號之重型機車，均在屏
    東市○○路由東往西方向行駛，途經屏東市○○路○段68
    號聯信商業銀行和生分行時，證人甲○○所駕駛之自小客車
    行駛在右前慢車道上，被害人黃雅琳所騎乘之重型機車行駛
    在外側快車道的外側（即接近慢車道側），在證人甲○○之
    自小客車左後方，被告乙○○所駕駛之自用大貨車則行駛於
    外側快車道等情，應可認定。
  (三)又依證人戊○○於檢察官偵訊中證稱：「（當時你有無目擊
    一件車禍？）有。」、「（你目擊本件車禍之過程？）我走
    到門口時，先是見到兩部轎車停在銀行的門口，隨即就看到
    一部開過來的工程車的輪下有火花，之後就看告金黃色的那
    部轎車車身晃了一下，... 。」、「（那部車子是何種型態
    ？何種顏色？）那是一部工程車，是黃色，我的印象是類似
    有一個吊臂在車上。」、「（你看到火花時，那兩部轎車是
    否已經停下來了？）有，已經停下來，因為當時在還沒有看
    到有火花時，我人已經站在門口，所以我確定不是轎車去撞
    到機車的。」（見偵字卷第95、96頁），嗣證人戊○○於原
    審審理中亦證稱如同上揭所載內容（見原審卷第135 頁反面
    ）。又觀92年度相字第628 號卷第43頁上、下兩幀及第49頁
    下幀照片被害人機車車尾的車損情形；及第55頁下幀照片及
    第109 頁下幀照片，被害人之機車是車尾遭撞擊，且機車尾
    部遭撞擊以致騎士座位腳踏板處（機車頭與座椅間的位置）
    遭擠壓變形，顯示撞擊點應在機車車尾部分，且高度在機車
    尾車牌上方之尾燈及車尾擾流板處。又依92年度相字第628
    號卷第55頁上幀、第110 頁下幀照片，可知被害人機車車尾
    遭撞擊之高度約於65-80 公分處，而依該卷第115 頁上幀照
    片，被告所駕駛之自用大貨車右前角保險桿之撞觸痕之高度
    約於75-80 公分處，二者高度大致相符。是依證人戊○○之
    證述及上開照片顯示，本件事故之發生，被害人黃雅琳之機
    車應係先遭被告之自用大貨車撞擊後，機車受力往前衝並向
    左側滑倒，造成長達8 公尺之刮地痕；且被害人在機車往前
    滑行中落地，並遭被告之大貨車捲入車底而遭輾斃，機車（
    車頭）則續衝向甲○○所駕駛之自小客車。
  (四)雖被告之辯護人於法院審理中一再為被告辯稱：本件車禍是
    否因死者黃雅琳所騎乘之機車先與證人甲○○之自小客車發
    生擦撞，導致黃雅琳之機車向左偏行駛，再在遭被告之大貨
    車自後方撞擊？自有詳予審酌之必要云云，似謂被害人之機
    車先與證人甲○○之自小客車擦撞後，始向左偏行而遭被告
    輾斃。惟查，被告之辯護人所稱上開情節，業據證人甲○○
    於原審及本院審理中所否認，且依證人戊○○上開證述，係
    先看到工程車（指被告之大貨車）輪下有火花後，始見金黃
    色之轎車（指甲○○之車輛）車身搖晃，亦即被告之大貨車
    （平板工程車）先與被害人之機車碰撞，始衝向甲○○之自
    小客車；再者，證人甲○○之自小客車左側後方固有二處刮
    痕（見相驗卷第42、50頁之照片），其中一處在後車燈下之
    保險桿上，有明顯之一大片烤漆脫漏現象，以一般機車之擦
    撞，應不可能造成如此大片之烤漆脫漏現象；另一處即在後
    方保險桿左側接近輪胎處之下方亦有一刮痕（即為被告之辯
    護人所稱可疑之處），然如細繹上開相驗卷第50頁之照片，
    即可知該刮痕已接近保險桿下方，除非機車（以前輪）自後
    撞擊之，否則機車車體根本不可能在如此低處與小客車車體
    發生擦撞；況被害人黃雅琳之機車在證人甲○○之自小客車
    左後方留一條長達8 公尺之刮地痕（見相驗卷第42頁之上方
    照片），已如前述，因而黃雅琳之機車係在證人甲○○之自
    小客車左後方處即已倒地，自不可能先與證人甲○○之自小
    客車發生擦撞；又被害人黃雅琳之機車係左側倒地後，前車
    輪卡入甲○○之自小客車之左側下方（見相驗卷第50頁之照
    片），顯然黃雅琳之機車係先倒地後，再以滑行之方式，將
    機車之前車輪卡入甲○○之自小客車之底盤下；反之，如以
    被告之辯護人所述之狀況，即「黃雅琳之機車先與證人甲○○之自小客車發生『擦撞』，『再向左偏行駛』，再遭被告
    之大貨車自後方『撞擊』」，則黃雅琳之機車根本不可能往
    左邊倒地；更不可能在短距離內（按一般小客車之前後車輪
    間距離約2 公尺），連續發生【擦撞】、【向左偏行駛】、
    【再遭大貨車撞擊】後，機車【倒地】、【滑行】、【向慢
    車道偏行】而將【機車車頭卡入甲○○之自小客車下】等動
    作，是被告之辯護人上開所稱，顯與事理不合。
  (五)綜上各情，本件案發當時之證人甲○○所駕駛之自小客車在
    右前慢車道上，被害人黃雅琳之重型機車行駛在外側快車道
    之外側（接近慢車道側），在證人甲○○所駕駛之自小客車
    左後方，被告所駕駛之自用大貨車由被害人黃雅琳所駕駛之
    重型機車後方駛來，其自用大貨車右前側撞擊被害人所騎乘
    之重型機車後方，使得該重型機車左倒向外衝滑至右前證人
    甲○○所駕駛之自小客車左側前後輪間，並使得該自小客車
    無法繼續向前行駛及打開駕駛座車門；斯時，被害人黃雅琳
    下半身則被捲入被告所駕駛之自用大貨車車底遭輾壓致死（
    有關被害人黃雅琳死亡部分詳如下述），即可認定。被告空
    言否認有撞擊被害人所騎乘機車云云，顯係事後卸責之詞不
    足採信。又本件肇事責任之歸屬，業經原審送財團法人成大
    研究發展基金會鑑定，其結果亦如同本院上開之認定（鑑定
    意見書附於原審卷第78頁以下），且就被告所辯稱之上開疑
    點，亦於鑑定意見書中明白認定（見鑑定意見書第19、20頁
    ），是被告再聲請向財團法人成大研究發展機會、中央警察
    學校鑑識科學研究委員會等機關補充鑑定，因事實已臻明瞭
    無再調查之必要，一併敘明。
  (六)被害人黃雅琳確因本件車禍，導致胸部挫傷、腹部大面積撕
    裂當場死亡乙節，亦經臺灣屏東地方法院檢察署檢察官會同
    法醫師相驗屬實，有勘驗筆錄、相驗屍體證明書、驗斷書在
    卷可證（見92年度相字第628 號卷第78、85-92 頁）。又按
    汽車行駛時，駕駛人應注意車前狀況，並隨時採取必要之安
    全措施，道路交通安全規則第94條第3 項訂有明文。本件被
    告領有普通大貨車駕執照，有卷存92年度相字第628 號卷第
    11頁之駕駛執照影本可證，是其理應知曉一般駕駛人行車用
    路準則，無從諉為不知上開道路交通安全規則所揭之規範，
    故應恪遵上開規範，負有前揭注意義務，而參之被告肇事當
    時天候暴雨、光線為暮光，柏油路面、路面濕潤、無缺陷，
    視距良好、無障礙物，並無不能注意之情事，竟疏於注意車
    前況狀，其所駕駛之上開大貨車右前側撞擊同向行進由被害
    人黃雅琳所騎乘之重型機車後方，使得該重型機車左倒向外
    衝滑，被害人黃雅琳下半身則被捲入被告所駕駛之自用大貨
    車車底遭輾壓致死，是被告之駕駛行為顯有過失，此過失行
    為並與被害人之死亡間，確有相當因果關係，應可認定。
  (七)另被告肇事後並未下車察看，亦未留於現場協力處理後續事
    宜，業據被告於警詢、偵查中、原審及本院審理時陳述明確
    ，且經證人甲○○於原審審理中證述屬實。雖被告以前詞置
    辯，然本件車禍係自後向前追撞，並非擦撞，自難諉為不知
    肇事，是其所辯顯係事後卸責之詞，亦不足採信。被告有肇
    事致人傷亡後逃逸之犯意，客觀上則有逃逸犯行，至為明確
    。
  (八)綜上所述，本件事證明確，被告犯行均堪認定，應依法論科
    。
四、按被告乙○○為信祥公司司機，以駕駛大貨車為業，為從事
    駕駛業務之人。核被告所為，係犯刑法276 條第2 項之業務
    過失致人於死罪及同法第185 條之4 之肇事致人死亡逃逸罪
    （按被告行為後，上開條文中其中關於罰金刑最低額部分，
    依95年7 月1 日修正生效後之刑法第33條第5 款規定為「罰
    金：新台幣一千元以上，以百元計算之」，較舊法所定罰金
    最低額為「銀元一元以上」為重，經比較新舊法之結果，自
    以修正前規定較有利於行為人，是依刑法第2 條第1 項前段
    規定，應適用行為時之法律）。被告所犯上開二罪間，犯意
    個別，罪名互殊，自應分論併罰。
五、原審認被告罪證明確，因而適用刑法第2 條第1 項前段、第
    185 條之4 、第276 條第2 項、修正前刑法第51條第5 款，
    刑法施行法第1 條之1 等規定，並審酌被告身以駕駛為業，
    本應謹慎注意遵守交通規則，以維護其他參與道路交通者之
    安全，竟疏未注意上開道路交通安全規則而肇事，使被害人
    死亡，肇事後未為察看反而駕車逃逸，且迄未與被害人家屬
    達成和解等一切情狀，就業務過失致死罪量處有期徒刑1 年
    ；就肇事逃逸罪量處有期徒刑1 年6 月。又敘明被告犯罪時
    間均在96年4 月24日以前，所犯均符合中華民國九十六年罪
    犯減刑條例第2 條第1 項第3 款所定之減刑條件，均應依該
    規定各減其刑期為二分之一，即業務過失致死罪減為有期徒
    刑6 月；肇事逃逸罪減為有期徒刑9 月，並定其應執行刑為
    有期徒刑1 年。其認事用法，核無不合，量刑亦屬允當。被
    告上訴意旨否認犯罪，指摘原判決不當；公訴人據告訴人之
    請求上訴意旨，指稱原判決量刑過輕云云，均為無理由，均
    應予駁回。
據上論斷，應依刑事訴訟法第368條，判決如主文。
本案經檢察官張其主到庭執行職務。
中    華    民    國    98    年    7     月    30    日
                  刑事第四庭    審判長法  官  蕭權閔
                                      法  官  李嘉興
                                      法  官  吳進寶
以上正本證明與原本無異。
如不服本判決應於收受本判決後10日內向本院提出上訴書狀，其
未敘述上訴理由者，並得於提起上訴後10日內向本院補提理由書
狀（均須按他造當事人之人數附繕本）「切勿逕送上級法院」。
中    華    民    國    98    年    7     月    30    日
                                      書記官  林佳蓉
附錄本判決論罪科刑法條：
本件論罪科刑法條：
中華民國刑法第185 條之4 （肇事遺棄罪）
駕駛動力交通工具肇事，致人死傷而逃逸者，處6 月以上5 年以
下有期徒刑。
中華民國刑法第276 條第2 項（過失致死罪）
從事業務之人，因業務上之過失犯前項之罪者，處 5 年以下有期
徒刑或拘役，得併科 3 千元以下罰金。


司法院資訊處製作；財團法人民間司法改革基金會備份。
